【裁判字號】    96,上訴,2549
【裁判日期】    970325
【裁判案由】    違反毒品危害防制條例
【裁判全文】
臺灣高等法院高雄分院刑事判決        96年度上訴字第2549號
上  訴  人  甲○○
即  被  告
選任辯護人  邱明政  律師
上  訴  人  乙○○
即  被  告
選任辯護人  徐文彬  律師
上列上訴人等因違反毒品危害防制條例案件，不服臺灣屏東地方
法院96年度訴字第330 號中華民國96年10月26日第一審判決（起
訴案號：臺灣屏東地方法院檢察署96年度偵字第1246號），提起
上訴，本院判決如下：
     主  文
上訴駁回。
    事  實
一、甲○○於民國95年10月間因賭博而結識姓名、年籍不詳，綽
    號「阿財」之成年男子，其與「阿財」均明知甲基安非他命
    係屬毒品危害防制條例第2 條第2 項所列之第二級毒品，不
    得持有、施用、製造、販賣。詎其為牟取暴利，竟於95年10
    月間某日，與「阿財」共同基於製造第二級毒品甲基安非他
    命之犯意聯絡，雙方約定由「阿財」提供供製造甲基安非他
    命之配方及原料、工具，甲○○負責找場地製造甲基安非他
    命，並於96年1 月1 日約定雙方6 、4 分帳，製造完成後，
    甲○○可分得4 成酬勞約新臺幣（下同）300 萬元。嗣於96
    年1 月20日，甲○○駕駛其向不知情友人所借之車牌號碼VJ
    －8040號自小貨車，依約前往台88線大寮交流道下方，將該
    自小貨車交給「阿財」裝載原料及器具，並約定於同年2 月
    1 日22時至23時許，在高雄市○○路「雪麗舞廳」前見面；
    96年2 月1 日22時30分許，「阿財」依約至「雪麗舞廳」，
    並將上開自小貨車及車上所載之麻黃素、氯仿、乙醚、強酸
    、丙酮、硫酸、氫氧化鈉、酢酸、硝酸、甲劑、玻璃蒸餾瓶
    、防毒面具、馬達、延長線、量杯、塑膠管、濾瓶、濾斗、
    鍋子、塑膠手套、水盆、水桶、軟墊、剪刀、衛生紙、工具
    箱、置物箱等製造甲基安非他命所需之原料及工具，一併交
    給甲○○。甲○○取得上開物品後，將上開物品連同車輛，
    停放在屏東市○○路果菜市場旁之空地，並於96年2 月5 日
    14時許，前往友人乙○○所經營位在屏東縣來義鄉丹林村丹
    林1160地號之臥龍休閒山莊土雞城（下稱臥龍山莊），對乙
    ○○稱其因負債欲調製化學原料牟利，並向乙○○商借臥龍
    山莊後方林地，嗣經「阿財」前往臥龍山莊後方林地巡視場
    地認可後，甲○○乃於96年2 月12日凌晨4 時許，駕駛上開
    車輛連同「阿財」交付之原料、工具前往乙○○所提供之上
    開林地，並於同日12時許，向乙○○表示其要在上開山莊後
    方林地調製甲基安非他命，製造完成後會給乙○○5 至10萬
    元之酬庸，乙○○聞言後遂基於幫助製造第二級毒品甲基安
    非他命之犯意，應允甲○○借用該山莊後方林地製造甲基安
    非他命。甲○○獲得乙○○同意，旋返回上開山莊後方林地
    將麻黃素、氯仿、強酸及乙醚等物加入桶內混合攪拌，等候
    2 至3 小時，待顏色呈較深之橙黃色後，分裝至蒸餾瓶內，
    用馬達將水分抽掉之方式，製造出已完成氯化即製造甲基安
    非他命流程第一階段之中間產物氯化麻黃4 桶（共重76公
    斤）。嗣於96年2 月12日15時許，為巡邏員警發現甲○○在
    上開山莊後方林地製造甲基安非他命而查獲，並扣得附表所
    示「阿財」所有提供予被告甲○○製造甲基安非他命所用之
    物，始知上情。
二、案經屏東縣警察局潮州分局移送臺灣屏東地方法院檢察署檢
    察官偵查起訴。
    理  由
壹、程序部分：
一、按被告以外之人於偵查中向檢察官所為之陳述，除顯有不可
    信之情況外，得為證據，刑事訴訟法第159 條之1 第2 項定
    有明文，本件證人陳文釋於偵查中向檢察官具結後所為之陳
    述，雖屬傳聞證據；惟現階段刑事訴訟法規定，檢察官代表
    國家偵查犯罪、實施公訴，依法其有訊問被告、證人及鑑定
    人之權，而實務運作時，檢察官偵查中向被告以外之人所取
    得之陳述，原則上均能遵守法律規定，不致違法取供，其可
    信度極高，且本案檢察官、被告及辯護人均同意作為證據，
    並捨棄詰問權自得為證據。
二、本案卷附內政部警政署刑事警察局96年3 月20日刑鑑字第09
    60030215號鑑定書乃屏東縣警察局潮州分局送請內政部警政
    署警察局針對特定具體個案所作成之鑑定文書，亦屬審判外
    之陳述。依刑事訴訟法第198 條、第208 條之規定，所謂鑑
    定乃指於刑事訴訟程序中為取得證據資料而由檢察官或法官
    指定具有特別知識經驗之鑑定人、學校、機關或團體，就特
    定之事物，以其專業知識加以分析、實驗而作判斷，以為偵
    查或審判之參考。故而，不論鑑定人或鑑定機關、學校、團
    體，均應由檢察官或法官視具體個案之需要而為選任，始符
    合刑事訴訟法第198 條、第208 條之規範本旨，否則所為鑑
    定，仍屬於傳聞證據。但對於司法警察機關調查中之案件，
    或有量大或急迫之情形，為因應實務之現實需求，認為當然
    有鑑定之必要者，基於檢察一體原則，得由該管檢察長對於
    轄區內之案件，以事前概括選任鑑定人或囑託鑑定機關（團
    體）之方式，俾便轄區內之司法警察官、司法警察對於調查
    中之此類案件，得即時送請事前已選任之鑑定人或囑託之鑑
    定機關（團體）實施鑑定，有法務部92年9 月1 日法檢字第
    0920035083號可按。而臺灣高等法院檢察署檢察長概括選任
    法務部調查局、內政部警政署刑事警察局為毒品成分之鑑定
    機關，概括選任法務部調查局、內政部警政署刑事警察局為
    毒品成分鑑定機關，有臺灣高等法院檢察署檢察長概括選任
    鑑定機關名冊可按。本件扣案塑膠桶4 桶有無毒品成分鑑定
    ，由屏東縣警察局潮州分局送請內政部警政署刑事警察局鑑
    定，因內政部警政署刑事警察局為臺灣高等法院檢察署檢察
    長概括選任鑑定機關，所為鑑定結果，自有證據能力。
三、卷附屏東縣政府警察局潮州分局搜索扣押筆錄暨扣押物品目
    錄表各1 件，當事人及辯護人於原審及本院準備程序均明示
    同意引為本案證據，且本院審酌上開文書作成之形式均無瑕
    疵，復與待證事實具有關聯性等情況，認為適合作為本案之
    證據，依刑事訴訟法第159 條之5 第1 項之規定，均有證據
    能力。
四、傳聞法則乃對於被告以外之人於審判外之言詞或書面陳述，
    亦即針對被告以外之人於審判外以言詞或書面所為之供述證
    據而為規範。卷附查獲現場照片共42張，乃以科學、機械之
    方式，對於所拍攝內容所為忠實且正確之記錄，上開照片在
    性質上亦非供述證據，無刑事訴訟法第159 條第1 項規定之
    適用。
貳、實體方面：
一、上開事實，業據上訴人即被告甲○○於警、偵訊、原審及本
    院審理時供承不諱，核與證人即查獲警員陳文釋於偵查中所
    結證稱：「當時我跟我們裡面的警員巡邏到臥龍山莊，約15
    點時，看到臥龍山莊貨櫃屋有2 個人在走動，但是只有看到
    腳，我們當時下車跑過去，但是人已經跑掉了，只有看到有
    插電在製造安非他命，因為貨櫃屋有電源的延長線，電源應
    該是從臥龍山莊接出來的，因為他營業整個都有電源，所以
    電源會牽來牽去。後來我就下來把山口封住，請求支援，後
    來進去之後，警員許金印有攔到甲○○，我們就找到安非他
    命的東西，請求偵查隊的來搜證」等語相符（見偵查卷第13
    1 至132 頁）；至上訴人即被告乙○○雖否認有幫助製造甲
    基安非他命，並辯稱：甲○○製造甲基安非他命的地點並非
    在臥龍山莊，他沒有向我借場地，是他自己將小貨車開到臥
    龍山莊後方的貨櫃屋製造甲基安非他命，並沒有經過我同意
    ，亦沒有約定報酬給我云云。惟查被告乙○○確有提供臥龍
    山莊後面林地供被告甲○○製造甲基安非他命之事實，業據
    其於原審審理時供稱：我確實有提供場地供甲○○製造甲基
    安非他命，甲○○有答應給我5 到10萬元報酬，場地是在後
    山那裡等語綦詳（見原審卷第78頁），核與證人即共同被告
    甲○○於原審所結證稱：我跟乙○○是在臺南監獄認識的，
    而且都是潮州人，我就去找乙○○說我在外面有3 、4 百萬
    的負債，要借地方調製一批化學原料，查獲當天凌晨4 時許
    ，我開車載化學原料上去，大約是在中午的時間，我跟乙○
    ○說要在後面製造甲基安非他命，如果做成功的話，我會給
    5 萬至10萬元，乙○○有點頭，講完後我就走上去調製甲基
    安非他命等語相符（見原審卷第82頁、第83頁），被告乙○
    ○事後翻異前供所為上開辯解，自屬卸責之詞，殊無足採；
    而扣案之塑膠桶4 桶（驗前總毛重：63280 公克、驗餘總毛
    重：57843.19公克），經送內政部刑事警察局鑑驗結果，塑
    膠桶內之內容均分為2 層，上層為紅色液體，下層為淡黃色
    粉末，檢驗結果均檢出氯化麻黃（Chloroephdrine）成分
    （可作為合成甲基安非他命之原料或中間產物，且均未檢出
    甲基安非他命等情，有該局96年3 月20日刑鑑字第09600302
    15號鑑定書1 件在卷可稽（見偵查卷第83頁），上述鑑驗結
    果，係檢驗機關本於專業知識及以精密儀器或科學檢驗方法
    所得之結論，自可憑信。此外，復而有如附表所示之物扣案
    及查獲現場照片42幀、查獲現場地圖1 件在卷可證，本件事
    證明確，被告甲○○、乙○○之犯行，均堪認定。
二、按毒品危害防制條例第2 條第1 項規定：「本條例所稱毒品
    ，指具有成癮性、濫用性及對社會危害性之麻醉藥品與其製
    品及影響精神物質與其製品」及毒品是否製造完成，除考量
    客觀上製造之流程是否係最終階段之外，尚應參酌行為人主
    觀之認知、及社會上普遍交易之常情綜合研判，則所謂製造
    毒品既遂，自應指行為人已製造出可供施用之毒品而言，並
    非製造過程中，產生任何含有毒品之物質，即可認係已完成
    毒品之製造。次按行為人所參與者係犯罪構成要件以外之行
    為，究屬共同正犯或幫助犯，端賴其主觀犯意為斷，如僅基
    於幫助他人犯罪之犯意，而以構成要件以外之行為，提供行
    為人實施犯罪構成要件行為之助力，以遂行為人犯罪之目的
    ，則屬幫助犯。本件被告甲○○僅製造完成氯化，即製造甲
    基安非他命流程之第一階段之中間產物氯化麻黃，然欲製
    造完成甲基安非他命以供市面上施用者施用及販賣，則尚需
    經氫化及結晶程序，是本件自應認被告甲○○前開製造甲基
    安非他命之犯行，尚屬未遂之階段。又被告甲○○固證稱：
    製造完成後會給付乙○○5 萬至10萬元報酬等語，然依被告
    甲○○於警詢及原審審理時陳稱：「阿財」說做好會分300
    萬元給我等語觀之（見原審卷第84頁），被告乙○○於被告
    甲○○製造甲基安非他命成功後，僅可獲得5 萬至10萬元之
    報酬，較之被告甲○○所能分得之300 萬元而言，其分配比
    例顯不相當，是倘被告乙○○係出於正犯之意思提供場所，
    而參與前開製造甲基安非他命之行為，衡之常情，被告乙○
    ○豈願僅分得5 萬至10萬元之報酬，是上開報酬應係被告乙
    ○○提供場地之對價無訛。則本件被告乙○○雖有提供臥龍
    山莊後面林地作為被告甲○○製造甲基安非他命之場所，然
    被告乙○○並無從事製造甲基安非他命之構成要件行為，且
    無證據證明被告乙○○係以正犯之犯意而為前開行為，是被
    告乙○○應僅對被告甲○○製造甲基安非他命之犯行予以助
    力，且非處於主導製造甲基安非他命之地位，是被告乙○○
    應論以製造甲基安非他命之幫助犯。
三、查甲基安非他命為毒品危害防制條例第2 條第2 項第2 款規
    定之第二級毒品，不得持有、施用、製造、販賣，被告甲○
    ○竟著手製造甲基安非他命，然尚未製成可供施用之高純度
    甲基安非他命結晶即為警查獲，核其所為，係犯毒品危害防
    制條例第4 條第6 項、第2 項之製造第二級毒品未遂罪；被
    告乙○○所為，係犯刑法第30條第1 項、毒品危害防制條例
    第4 條第6 項、第2 項之幫助製造第二級毒品未遂罪。起訴
    意旨認被告乙○○所為，係犯毒品危害防制條例第4 條第6
    項、第2 項之製造第二級毒品未遂罪，惟被告乙○○之上開
    行為，僅係幫助犯，並非共同正犯之情，已如前述，且經蒞
    庭檢察官於原審當庭變更起訴法條，本院自應予審理。被告
    甲○○與「阿財」間就製造甲基安非他命犯行，有犯意聯絡
    與行為分擔，為共同正犯；公訴意旨雖未認定被告甲○○與
    「阿財」間具有共同正犯關係，然被告甲○○製造甲基安非
    他命之原料、工具，係由「阿財」所提供，且「阿財」曾前
    往臥龍山莊後方林地巡視察看製造之場地，其2 人並約定於
    製造完成後，依6 、4 分帳，是依上開情形觀之，被告甲○
    ○、「阿財」2 人顯有犯意聯絡及行為分擔之情甚明，是公
    訴意旨認其2 人未構成共同正犯，容有未洽，併此敘明。被
    告甲○○已著手於製造甲基安非他命之行為而不遂，為未遂
    犯，依刑法第25條第2 項規定，按既遂之刑減輕之。被告乙
    ○○幫助製造第二級毒品未遂犯行，為幫助犯，依刑法第30
    條第2 項規定，按正犯之刑減輕之，被告乙○○同時有幫助
    犯及未遂犯之刑之減輕事由，應依法遞減之。
四、原審因而適用毒品危害防制條例第4 條第6 項、第2 項、第
    19條第1 項，刑法第11條、第28條，第25條第2 項、第30條
    第2 項之規定，並審酌被告甲○○明知毒品對人類之危害，
    為謀取不法暴利，竟為製造第二級毒品甲基安非他命之犯行
    ，造成毒品可能泛濫危害社會大眾之危險，且遭查獲之甲基
    安非他命之半成品數量非少，被告乙○○亦明知甲基安非他
    命對社會大眾危害甚鉅，為圖小利，竟提供場地供被告甲○
    ○製造甲基安非他命，並兼衡被告2 人犯罪情節之輕重、犯
    罪後均深具悔意之犯後態度、被告甲○○高中畢業，家庭經
    濟狀況貧寒，生活狀況不佳；被告乙○○家庭經濟狀況小康
    ，生活狀況不差及參酌檢察官之求刑等一切情況，分別量處
    被告甲○○有期徒刑6 年、被告乙○○有期徒刑3 年6 月；
    又以公訴意旨雖具體求處被告乙○○有期徒刑6 年，惟被告
    乙○○係基於幫助之意思提供場地，並非本於正犯之意思參
    與犯罪，其可獲取之利益亦僅5 萬至10萬元，且本件仍屬未
    遂階段，且幸未對社會大眾造成重大危害，認量處上開之刑
    ，已足懲戒被告犯行，求刑意旨毋寧過重，於理由欄併予敘
    明。又扣案如附表編號1 所示之物，雖均檢出合成第二級毒
    品甲基安非他命之中間產物氯化麻黃（Chloroephedrine
    ，驗後總毛重：57843.19公克），然並未檢出第二級毒品甲
    基安非他命成分，自非屬第二級毒品，且與附表編號2 至27
    所示之物，核均係「阿財」所有提供予被告甲○○製造甲基
    安非他命所用之物，爰依毒品危害防制條例第19條第1 項規
    定，均宣告沒收。至送驗耗費之氯化麻黃20.81 公克，既
    已滅失而不存在，自無宣告沒收之必要。另扣案之行動電話
    2 支，雖分別為被告甲○○、乙○○所有之物，然係作為其
    等平日與他人連繫之用，核與本件犯罪無涉；至另扣案之玻
    璃容器1 瓶、馬達3 具、延長線1 捆、塑膠桶2 桶、氫氣瓶
    1 瓶、塑膠箱3 箱，雖係在被告乙○○所經營之臥龍山莊更
    衣室所查獲，然非被告乙○○所有，係其友人謝欣佑所寄放
    ，核亦與本件犯罪無涉，爰均不另為沒收之諭知；其認事用
    法，均無不合，量刑亦屬適當，被告甲○○上訴意旨，以原
    審量刑過重，被告乙○○上訴意旨，否認犯罪，一致指摘原
    判決不當，均無理由，應予駁回。
據上論斷，應依刑事訴訟法第368 條，判決如主文。
本案經檢察官郭振昌到庭執行職務。
中    華    民    國    97    年    3    月   25     日
                  刑事第三庭    審判長法  官  周賢銳
                                      法  官  黃仁松
                                      法  官  黃憲文
以上正本證明與原本無異。
如不服本判決應於收受本判決後10日內向本院提出上訴書狀，其
未敘述上訴理由者，並得於提起上訴後10日內向本院補提理由書
狀（均須按他造當事人之人數附繕本）「切勿逕送上級法院」。
中    華    民    國    97    年    3    月   25     日
                                      書記官  施耀程
附錄本判決論罪科刑法條
毒品危害防制條例第4條：
製造、運輸、販賣第一級毒品者，處死刑或無期徒刑；處無期徒
刑者，得併科新臺幣1 千萬元以下罰金。
製造、運輸、販賣第二級毒品者，處無期徒刑或7 年以上有期徒
刑，得併科新臺幣7 百萬元以下罰金。
製造、運輸、販賣第三級毒品者，處5 年以上有期徒刑，得併科
新臺幣5 百萬元以下罰金。
製造、運輸、販賣第四級毒品者，處3 年以上10年以下有期徒刑
，得併科新臺幣3 百萬元以下罰金。
製造、運輸、販賣專供製造或施用毒品之器具者，處1 年以上7
年以下有期徒刑，得併科新臺幣1 百萬元以下罰金。
前五項之未遂犯罰之。
附表：
  編號      物品名稱        數量       備   註
   1、      氯化麻黃      4 桶     驗餘總毛重：
                                     57843.19 公克
   2 、       氯仿          5 桶     含1 桶空桶
   3、        強酸          26瓶     含20瓶空瓶
   4、        丙酮          11桶
   5、        硫酸          3 瓶
   6、      氫氧化鈉        1 瓶
   7、      酢酸（結晶）    1 瓶
   8、        硝酸          2 瓶
   9、        甲劑          5 桶     含4桶空桶
  10、      玻璃蒸餾瓶      2大瓶
  11、      防毒面具        3 具
  12、        馬達          3 具
  13、       延長線         1 捆
  14、      塑膠容器        3 個
  15、        鍋子          2 個
  16、       工具箱         1 個
  17、       便條紙         1 張     記載製造甲基安非他
                                     命所需物品、工具及
                                     流程
  18、        雜物          1 批
  19、        量杯          4 個     扣押物品目錄表漏未
                                     記載
  20、       塑膠管         1 條           同上
  21、        濾瓶          1 個           同上
  22、        瀘斗          1 個           同上
  23、      塑膠手套        2 雙           同上
  24、        水盆          1 個           同上
  25、        水桶          1 個           同上
  26、       發電機         1 台           同上
  27、       置物箱         1 個     同上（內含軟墊、剪
                                     刀、衛生紙等物）


司法院資訊處製作；財團法人民間司法改革基金會備份。
